ACORDAO-COMPLETO-2568441

ACÓRDÃO 214/2023 ATA 2/2023 - SEGUNDA CÂMARA

VISTOS, relatados e discutidos estes autos que cuidam de tomada de contas especial instaurada pela Caixa Econômica Federal, em desfavor da Sra. Joseane de Souza Lemes, ex-empregada da instituição bancária, em razão de desfalque de numerário por meio de fraudes contábeis; 
ACORDAM os Ministros do Tribunal de Contas da União, reunidos em Sessão de 2ª Câmara, diante das razões expostas pelo Relator, em:
9.1	. rejeitar as alegações de defesa apresentadas pela responsável Joseane de Souza Lemes, ex-empregada da Caixa Econômica Federal; 
9.2	. julgar irregulares, nos termos dos arts. 1º, inciso I, 16, inciso III, alínea "d", da Lei 8.443/1992, c/c os arts. 19 e 23, inciso III, da mesma Lei, as contas da responsável Joseane de Souza Lemes, condenando-a ao pagamento da importância a seguir especificada, atualizada monetariamente e acrescida dos juros de mora, calculada a partir da data discriminada até a data da efetiva quitação do débito, fixando-lhe o prazo de quinze dias, para que comprove, perante o Tribunal, o recolhimento da referida quantia aos cofres do Caixa Econômica Federal, nos termos do art. 23, inciso III, alínea "a", da citada lei, c/c o art. 214, inciso III, alínea "a", do Regimento Interno do TCU.
	Valor histórico (R$) 
	Data de ocorrência

	244.985,95
	17/12/2019

9.3. aplicar à responsável Joseane de Souza Lemes a multa prevista no art. 57 da Lei 8.443/1992 c/c o art. 267 do Regimento Interno do TCU, no valor de R$ 15.000,00, fixando-lhe o prazo de quinze dias, a contar da notificação, para que comprove, perante o Tribunal (art. 214, III, alínea "a", do Regimento Interno do TCU) , o recolhimento da dívida aos cofres do Tesouro Nacional, atualizada monetariamente desde a data deste acórdão até a data do efetivo recolhimento, se paga após o vencimento, na forma da legislação em vigor;
9.4. autorizar, desde logo, a cobrança judicial das dívidas, caso não atendida a notificação, na forma do disposto no art. 28, inciso II, da Lei 8.443/1992; 
9.5. autorizar também, desde logo, se requerido, com fundamento no art. 26, da Lei 8.443, de 1992, c/c o art. 217, §1º, do Regimento Interno do TCU, o parcelamento das dívidas em até 36 parcelas, incidindo, sobre cada parcela, corrigida monetariamente, os correspondentes acréscimos legais, fixando-lhe o prazo de quinze dias, a contar do recebimento da notificação, para comprovar, perante o Tribunal, o recolhimento da primeira parcela, e de trinta dias, a contar da parcela anterior, para comprovar o recolhimento das demais parcelas, devendo incidir, sobre cada valor mensal, atualizado monetariamente, os juros de mora devidos, na forma prevista na legislação em vigor, alertando a responsável de que a falta de comprovação do recolhimento de qualquer parcela importará o vencimento antecipado do saldo devedor, nos termos do § 2º do art. 217 do Regimento Interno deste Tribunal; 
9.6. enviar cópia deste Acórdão à Procuradoria da República no Estado do Paraná/PR, nos termos do § 3º do art. 16 da Lei 8.443/1992, c/c o § 7º do art. 209 do Regimento Interno do TCU, para adoção das medidas que entender cabíveis; 
9.7. enviar cópia deste Acórdão à Caixa Econômica Federal e à responsável, para ciência; 
9.8. informar à Procuradoria da República no Estado do Paraná/PR, à Caixa Econômica Federal e à responsável que a presente deliberação, acompanhada do Relatório e do Voto que a fundamenta, está disponível para a consulta no endereço www.tcu.gov.br/acordaos, além de esclarecer que, caso requerido, o TCU poderá fornecer sem custos as correspondentes cópias, de forma impressa; e 
9.9. informar à Procuradoria da República no Estado do Paraná/PR que, nos termos do parágrafo único do art. 62 da Resolução TCU 259/2014, os procuradores e membros do Ministério Público credenciados nesta Corte podem acessar os presentes autos de forma eletrônica e automática, ressalvados apenas os casos de eventuais peças classificadas como sigilosas, as quais requerem solicitação formal.

TOMADA DE CONTAS ESPECIAL, instaurada pelo(a) Caixa Econômica Federal em razão de Prática de qualquer ato ilegal, ilegítimo ou antieconômico de que resulte dano ao erário, cuja responsabilidade foi atribuída à ex-empregada Joseane de Souza Lemes, matrícula funcional 077.276-0. (nº da TCE no sistema: 2061/2021).

Segunda Câmara

Caixa Econômica Federal.

3. Interessados/Responsáveis:
3.1. Interessado: Caixa Econômica Federal (00.360.305/0001-04).
3.2. Responsável: Joseane de Souza Lemes (XXX.123.257-XX).

13.1. Ministros presentes: Vital do Rêgo (Presidente), Augusto Nardes, Aroldo Cedraz e Antonio Anastasia (Relator).
13.2. Ministro-Substituto presente: Marcos Bemquerer Costa.

ANTONIO ANASTASIA

Transcrevo a seguir, com ajustes de forma, nos termos do art. 1º, § 3º, inciso I, da Lei nº 8.443/92, a instrução lavrada no âmbito da Secretaria de Controle Externo de Tomada de Contas Especial - SecexTCE (peça 100) , cuja proposta de encaminhamento foi endossada pelo corpo diretivo (peças 101 e 102) .
"INTRODUÇÃO
1. Cuidam os autos de tomada de contas especial instaurada pela Caixa Econômica Federal em desfavor de Joseane de Souza Lemes (CPF: XXX.123.257-XX) , em razão de irregularidades identificadas pela CICOC/CT em contabilizações nas subcontas 904801003-0 (Cheques Devolvidos pela Compensação) , 304801001-5 (Valores em Custódia) e 188929157-1 (Suprimentos/Recolhimentos a Apropriar ATM) no período de junho/2018 a julho/2019,  no âmbito da Tesouraria da Ag. Bairro Fazendinha/PR, cuja responsabilidade foi atribuída à ex-empregada.
HISTÓRICO
2. Em 19/7/2021, com fundamento na IN/TCU 71/2012, alterada pela IN/TCU 76/2016, e DN/TCU 155/2016, o dirigente da instituição Caixa Econômica Federal autorizou a instauração da tomada de contas especial (peça 71) . O processo foi registrado no sistema e-TCE com o número 2061/2021.
3.	 O fundamento para a instauração da Tomada de Contas Especial, conforme consignado na matriz de responsabilização elaborada pelo tomador de contas, foi a constatação da seguinte irregularidade: 
Acobertamento de faltas físicas de numerário em tesouraria mediante manipulações de subcontas burlando o TVV que era realizado (primeira linha de defesa) , e a triangulação de valores entre subcontas retardando a identificação da natureza da ocorrência pela segunda linha de defesa. 
4.	A responsável arrolada na fase interna foi devidamente comunicada e, diante da ausência de justificativas suficientes para elidir a irregularidade e da não devolução dos recursos, instaurou-se a tomada de contas especial.
5.	No relatório (peça 74) , o tomador de contas concluiu que o prejuízo importaria no valor original de R$ 244.985,95, imputando-se a responsabilidade a Joseane de Souza Lemes, Tesoureira Executiva, no período de 10/2/2014 a 9/12/2019, na condição de gestora dos recursos. 
6.	Em 25/11/2021, a Controladoria-Geral da União emitiu o relatório de auditoria (peça 78) , em concordância com o relatório do tomador de contas. O certificado de auditoria e o parecer do dirigente do órgão de controle interno concluíram pela irregularidade das presentes contas (peças 79 e 80) .
7.	Em 30/11/2021, o ministro responsável pela área atestou haver tomado conhecimento das conclusões contidas no relatório e certificado de auditoria, bem como do parecer conclusivo do dirigente do órgão de controle interno, manifestando-se pela irregularidade das contas, e determinou o encaminhamento do processo ao Tribunal de Contas da União (peça 81) .
8.	Na instrução inicial (peça 86) , analisando-se os documentos nos autos, concluiu-se pela necessidade de realização de citação para a seguinte irregularidade: 
8.1. Irregularidade 1: desfalque de numerário  na Agência Bairro Fazendinha/PR da Caixa Econômica Federal, no valor atualizado de R$ 244.985,95, mediante manipulações das subcontas  9.0.4.80.10.03-0 (Cheques Devolvidos pela Compensação) , 3.0.4.80.10.01-5 (Valores em Custódia) e 1.8.8.92.91.57-1 (Suprimentos/Recolhimentos a Apropriar ATM) , burlando o TVV que era realizado (primeira linha de defesa) , e a triangulação de valores entre subcontas retardando a identificação da natureza da ocorrência pela segunda linha de defesa. 
8.1.1. Evidências da irregularidade: documentos técnicos presentes nas peças 1, 2, 3, 4, 5, 6, 7, 8, 9, 10, 11, 12, 13, 14, 15, 16, 17, 18, 19, 20, 21, 22, 23, 24, 25, 26, 27, 28, 29, 30, 31, 32, 33, 34, 35, 36, 37, 38, 39, 40, 41, 42, 43, 44, 45, 46, 47, 48, 49, 50, 51, 52, 53, 54, 55, 56, 57, 58, 59, 60, 61, 62, 63, 64, 65, 66, 67, 68, 69, 70, 71 e 72.
8.1.2. Normas infringidas: MN RH103v040 a 042 - Código de Ética da Caixa, subitem 6.1: Anexo I - Código de Ética da Caixa: (...)  (...) MN RH200v005 a 006  Código de Conduta dos Empregados e Dirigentes da Caixa: (...) , subitens 1.1.3 , 1.1.4 , 1.1.5 (...) MN RH183v053 a 059  Estrutura de Funções Gratificadas: (...) 6.1.64 Tesoureiro Executivo  6.1.64.1   (...) MN RH 053v006- Regulamento de Pessoal 9 do regime disciplinar  9.2 das proibições, subitens 9.2.1.11 descumprir leis, regulamentos, normas e atos da Administração;  9.2.1.22 escriturar voluntariamente indevidamente com inexatidão documentos e outros papeis ou informá-los incorretamente.   9.3.1.4 incontinência de conduta ou mau procedimento.  9.3.1.7 desídia no desempenho das respectivas funções.  
8.2.  Débito relacionado à responsável Joseane de Souza Lemes (CPF: XXX.123.257-XX) :
	Data de ocorrência
	Valor histórico (R$) 

	17/12/2019
	244.985,95

8.2.1. Cofre credor: Caixa Econômica Federal.
8.2.2. Responsável: Joseane de Souza Lemes (CPF: XXX.123.257-XX) .
8.2.2.1. Conduta: desfalcar numerário na Agência Bairro Fazendinha/PR da Caixa Econômica Federal, mediante manipulações das subcontas 9.0.4.80.10.03-0 (Cheques Devolvidos pela Compensação) , 3.0.4.80.10.01-5 (Valores em Custódia) e 1.8.8.92.91.57-1 (Suprimentos/Recolhimentos a Apropriar ATM) e a triangulação de valores entre subcontas retardando a identificação da natureza da ocorrência pela segunda linha de defesa.
8.2.2.2.  Nexo de causalidade: o desfalque de numerário na Agência Bairro Fazendinha/PR da Caixa Econômica Federal, mediante manipulações de subcontas e a triangulação de valores entre subcontas retardando a identificação da natureza da ocorrência pela segunda linha de defesa, causou danos aos cofres da Caixa Econômica Federal.
8.2.2.3.	Culpabilidade: é razoável supor que a responsável tinha consciência da ilicitude de sua conduta; era exigível conduta diversa da praticada, qual seja, cumprir de forma estrita os seus deveres funcionais estabelecidos nos normativos da entidade. 
9. Encaminhamento: citação.
10. Em cumprimento ao pronunciamento da unidade (peça 88) , foi efetuada citação da responsável, nos moldes adiante:
a)	 Joseane de Souza Lemes - promovida a citação da responsável, conforme delineado adiante:
	Comunicação: Ofício 34802/2022 - Seproc (peça 91) 
Data da Expedição: 26/7/2022
Data da Ciência: 29/7/2022 (peça 92) 
Observação: Ofício enviado para o endereço do responsável, conforme pesquisa na base de dados no sistema da Receita Federal, custodiada pelo TCU (peça 89) .
Fim do prazo para a defesa: 13/8/2022
	
	Comunicação: Ofício 34803/2022 - Seproc (peça 90) 
Data da Expedição: 26/7/2022
Data da Ciência: 29/7/2022 (peça 93) 
Observação: Ofício enviado para o endereço do responsável, conforme pesquisa na base de dados no sistema do TSE, custodiada pelo TCU (peça 89) .
Fim do prazo para a defesa: 13/8/2022
	
11.	 Conforme Despacho de Conclusão das Comunicações Processuais (peça 97) , as providências inerentes às comunicações processuais foram concluídas. 
12.	 Transcorrido o prazo regimental, a responsável Joseane de Souza Lemes apresentou defesa, que será analisada na seção Exame Técnico.
ANÁLISE DOS PRESSUPOSTOS DE PROCEDIBILIDADE DA IN/TCU 71/2012
Avaliação de Viabilidade do Exercício do Contraditório e Ampla Defesa
13.	 Verifica-se que não houve o transcurso de mais de dez anos desde o fato gerador sem que tenha havido a notificação da responsável pela autoridade administrativa federal competente (art. 6º, inciso II, c/c art. 19 da IN/TCU 71/2012, modificada pela IN/TCU 76/2016) , uma vez que o fato gerador da irregularidade sancionada ocorreu em 17/12/2019, e a responsável foi notificada sobre a irregularidade pela autoridade administrativa competente conforme segue:
13.1. Joseane de Souza Lemes, por meio do ofício acostado à peça 60, recebido em 7/4/2021, conforme AR (peça 61) .
Valor de Constituição da TCE 	
14.	 Verifica-se, ainda, que o valor original do débito, cujo fato gerador ocorreu após 1/1/2017, é de R$ 244.985,95, portanto superior ao limite mínimo de R$ 100.000,00, na forma estabelecida nos arts. 6º, inciso I, e 19 da IN/TCU 71/2012, modificada pela IN/TCU 76/2016. 
OUTROS PROCESSOS/DÉBITOS NOS SISTEMAS DO TCU COM OS MESMOS RESPONSÁVEIS
15.	 Informa-se que não foi encontrado débito imputável à responsável em outros processos no Tribunal.
16.	 A tomada de contas especial está, assim, devidamente constituída e em condição de ser instruída.
EXAME TÉCNICO
Da defesa da responsável Joseane de Souza Lemes
17.	 A responsável Joseane de Souza Lemes apresentou defesa, que passa a ser analisada em seguida:
18.	 Argumento 1:
18.1. A defesa, após breve relato dos fatos, argumenta que o próprio Relatório Conclusivo assevera que no TVV de 17/06/2019 não foram identificadas diferenças entre o numerário físico e o numerário contábil para os saldos de tesouraria e ATM da Agência bairro Fazendinha, Curitiba-PR. 
18.2. Aduz que os demais TVVs realizados ao longo do período apurado pelo PAD também não identificaram diferenças entre o numerário físico e o contábil para os saldos de tesouraria e ATM, como se comprova pelos depoimentos prestados em Juízo pelas testemunhas arroladas no Processo 0000134-79.2021.5.09.0013, Ação de Reversão de Justa Causa, com trâmite na 13ª Vara do Trabalho de Curitiba (peça 96, p. 5) .
18.3. Com base em depoimentos de testemunhas no processo acima referido [parte dos depoimentos reproduzidos na peça de defesa], concluiu, ao final, que em todos os TVVs realizados no período de apuração do PAD não foram identificadas faltas de numerário (peça 96, p. 9) .
19.	 Argumento 2:
20.	  Sobre as manipulações das subcontas 9.04.80.10.03-0 (Cheques Devolvidos pela compensação) , 3.0.4.80.10.01-5 (Valores em Custódia) e 1.8.8.92.91.57-1 (Suprimentos/Recolhimentos a Apropriar ATM) e a triangulação de valores entre subcontas que retardava a identificação da natureza da ocorrência pela segunda linha de defesa, afirmou que por força dos Manuais Normativos da Caixa não detinha senha de acesso ao sistema operacional e assim não poderia manipular e fazer triangulações e conciliações contábeis. Como tesoureira, que não exerce cargo técnico, somente detinha acesso ao referido sistema operacional para consulta, como se comprova do depoimento da testemunha Martha, funcionária do setor que detém acesso ao sistema operacional que monitora, identifica e determina a regularização das pendências contábeis por meio de conciliações contábeis do setor da CICOC e também membro da Comissão Apuradora do PAD (peça 96, p. 10) .
21.	 Com base em depoimentos de testemunhas, a defesa acrescenta que as máquinas de ATM davam os variados problemas todos os dias, em todas as máquinas que nunca eram solucionados pelo gerente geral e por nenhum setor da CEF e tais problemas geraram pendências contábeis que foram relatadas ao gerente geral e não foram monitoradas e detectadas pelo único setor (CICOC) que detém acesso ao sistema operacional que as monitora, identifica e determina suas regularizações por meio de conciliações contábeis (peça 96, p. 16) .
22.	 Argumento 3:
23.	 Com base em depoimento de testemunha a defesa argumenta que o sistema operacional era obsoleto para a custódia de cheques, não integrado ao sistema geral da CEF, onde cada funcionário se logava com a sua senha e fazia as operações, porém, essas operações não eram interligadas com as operações realizadas por outros funcionários que se logavam com outras senhas, isso gerou pendências e divergências contábeis, que somente depois foi constatado, como comprovado no Relatório Conclusivo do PAD PR.3397.2019.000497 (peça 96, p. 18) .
24.	 Assim, conclui que as diferenças contábeis na subconta 9.0.4.80.10.03-0 (cheques devolvidos pela compensação) se deram por culpa do sistema operacional da CEF e não por 'manipulação' e/ou 'triangulação' perpetradas pela requerida (peça 96, p. 19) .
25.	Análise dos argumentos 1 a 3:
26.	 A defesa não apresentou argumentos preliminares a serem analisados.
27.	 Em síntese, a defesa enfatiza que em todos os TVVs realizados no período de apuração do PAD não foram identificadas faltas de numerário (argumento 1) , e que não poderia ter feito as denominadas 'manipulações' e 'triangulações' porque não tinha senha de acesso ao sistema CICOC (argumento 2) que lhe permitisse processar conciliações contábeis, já que poderia efetuar apenas consultas ao mencionado sistema operacional. Atribui a problemas do sistema operacional as pendências e divergências contábeis no tocante aos cheques em custódia (argumento 3) .
28.	 Em relação aos TVV a defesa não apresenta informações novas, pois no relatório (peça 44, p. 5) a comissão havia concluído que no período abarcado no PDC os TVV do numerário do cofre e dos ATM da Agência Bairro Fazendinha/ PR (3397) eram realizados e efetivos.
29.	 Segundo o Relatório Conclusivo da Caixa (peça 44) , entre junho de 2018 e julho de 2019 ocorreram faltas de numerário no cofre da Agência Bairro Fazendinha/PR (3397) decorrentes de depósitos em dinheiro na conta corrente da própria Tesoureira titular da unidade. Os depósitos foram operacionalizados, inclusive, pela credencial da Tesoureira e na própria Estação Financeira da tesouraria existente na sala forte (peça 44, p. 17) .
30.	 Consoante o Relatório Conclusivo da Caixa (peça 44) , como o TVV era realizado na AG 3397 a falta de numerário físico foi acobertada pela sucessiva e reiterada discrepância entre abastecimentos e recolhimentos nos ATM com autenticações que não correspondiam à realidade material (quantidade de numerário físico existente no interior desses equipamentos) , com o saldo contábil da tesouraria da AG 3397 alterado artificialmente, de modo que o TVV não apontava diferença de saldo nem no cofre nem nos ATM, com a falta de numerário transferida contabilmente para as subcontas (peça 44, p. 17) .
31.	 De acordo com o relatório as três subcontas envolvidas sofriam sistemáticas alterações de saldo, mediante comandos originários na AG 3397 e, inclusive, tiveram diversas das pendências contábeis identificadas pela CICOC regularizadas, dificultando assim a constatação do que de fato estava acontecendo (peça 44, p. 17-18) .
32.	 Assevera-se no relatório que ficou clara a execução muito bem feita da fraude, possível apenas de ser executada por alguém com profundo conhecimento e habilidade do universo da tesouraria e do plano de subcontas e eventos contábeis da Caixa, driblando deliberadamente os diversos mecanismos das linhas de defesa em vários níveis e utilizando como justificativa a desordem generalizada na tesouraria, tais como câmeras que não funcionavam, ATM com manutenções recorrentes e precariedade no tratamento da custodia de cheques (peça 44, p. 18) .
33.	 No relatório a Caixa consignou (peça 44, p. 18) :
Modus operandi: Acobertamento de faltas físicas de numerário em tesouraria mediante manipulações de subcontas, burlando assim o TVV que era realizado. Triangulação de valores entre subcontas retardando a identificação da natureza da ocorrência pela segunda linha de defesa - área responsável pelo tratamento e monitoração dos saldos das subcontas.
34.	 Portanto, de acordo com o relatório da Caixa, o fato de os TVVs não terem apresentado discrepâncias não favorece a defesa, visto que esses documentos eram burlados pelas manipulações contábeis praticadas pela responsável. 
35.	 O acesso aos sistemas por senha (argumento 2) e os problemas dos sistemas operacionais (argumento 3) , de acordo com as ponderações da Caixa, não servem de justificativas, ou melhor, não passam de pretexto para encobrir a conduta da responsável no sentido de se beneficiar financeiramente das fragilidades de controle e de organização da Tesouraria da Ag. Bairro Fazendinha/PR da Caixa Econômica Federal.
36.	 Com efeito, segundo o Relatório de 'Análise Preliminar' (peça 6, p. 13) foram verificadas movimentações atípicas para a subconta, como contabilizações de suprimento e de recolhimento de numerário efetuadas com divergência de valor e/ou sem contrapartida. Não foram identificadas ocorrências semelhantes em outras unidades conciliadas pela CICOC/CT no mesmo período, indicando que não houve falha sistêmica e/ou operacional para os equipamentos que justificasse tais contabilizações. As movimentações atípicas também puderam ser verificadas em diversos equipamentos, descartando a possibilidade de falha pontual em algum ATM da unidade.
37.	 Assim, no relatório a Caixa descartou que falhas sistêmicas e/ou de equipamentos justificariam as contabilizações irregulares.
38.	 Argumento 4:
39.	 Sobre a acusação de que a responsável teria feito movimentações ilícitas em suas contas, a defesa alega que disponibilizou espontaneamente seu sigilo fiscal e bancário para demonstrar a origem dos valores constantes em suas contas, cuja procedência era de depósitos feitos por sua genitora, empréstimos, PLR e seu próprio salário (peça 96, p. 28) . Acrescentou que as autenticações realizadas na sua estação financeira, muitos caixas e tesoureiros fazem isso, procedimento regular desde que no final do dia feche sem diferença, assim como nos TVVs (peça 96, p. 28-29) .
40.	 Análise do argumento 4:
41.	 Segundo a Caixa, as provas dos autos demonstram que os recursos obtidos com as operações foram depositados na própria conta da arrolada e usados para o pagamento de boleto particular. Quanto à alegação de ausência de prova de apropriação dos recursos, embora não tenha havido quebra do sigilo bancário, os extratos disponibilizados demonstram que os valores que tramitaram pela conta particular são incompatíveis com o salário da arrolada (peça 64, p. 2) .
42.	 No relatório conclusivo (peça 44, p. 10) a comissão registrou que a partir do fornecimento do número da conta corrente pela empregada envolvida, verificou-se, 'dentre os milhares de autenticações efetuadas em sua estação financeira', a ocorrência de depósitos em dinheiro feita pela empregada Joseane - em sua própria estação financeira - cujo destinatário fosse ela própria.
43. No relatório (peça 44, p. 10) verificou-se que as diversas autenticações foram efetuadas na E.F. da empregada Joseane nas quais há registros envolvendo a conta 3397.001.24507-7, citada pela empregada como sendo de sua titularidade, conforme consta nas planilhas da peça 31.
44. De acordo com o relatório (peça 44, p. 10) , entre 8/6/2018 e 2/5/2019 foram depositados R$ 122.927,00 em dinheiro vivo na conta 3397.001.24507-7 de titularidade de Joseane de Souza Lemes, e debitados R$ 17.923,17, com as transações observando as seguintes características (peça 31) :
	a) São 111 transações efetuadas, preponderantemente na E.F. 1104 (107 autenticações na E.F. 1104) ; 
	b) A E.F. 1104 é a Estação Financeira contida no interior da sala forte da tesouraria; 
	c) Essas 111 transações foram autenticadas pelo operador C077276; 
	d) O operador C077276 é Joseane de Souza Lemes.
45.	 Segundo o relatório (peça 44, p. 10) , em que pesem afirmações realizadas em depoimento pela empregada envolvida, ocorreram 111 transações pessoais ao longo de um ano, e quando colocada em perspectiva a realidade cotidiana de um Tesoureiro Executivo - que evita misturar vida financeira particular com autenticações operacionais de tesouraria e seu nível remuneratório, constatou-se que Joseane utilizava recorrentemente a E.F. para transacionar operações particulares em conta corrente de sua titularidade.
46.	 Consigna-se no relatório (peça 44, p. 11) que pesquisando os milhares de registros do relatório RROP, para o parâmetro '17862-4' identificaram-se 9 autenticações de depósitos em dinheiro vivo para a conta corrente de titularidade de Joseane de Souza Lemes operacionalizadas por ela própria no valor de R$ 38.000,00 (peça 32, p. 1-5) .
47.	 Pelo relatório RROP também foi possível identificar o pagamento de um boleto no montante de R$ 40.690,20 conectado a conta 3397.013.17862-4, e mediante o sistema SIGCB (peça 32, p. 7-9) fica evidente ser o cedente a FUNCEF (Fundação do Economiários Federais) e o Sacado Joseane de Souza Lemes (peça 44, p. 11) .
48.	 Complementa o relatório (peça 44, p. 11) , a partir de outro sistema corporativo, o SIB24, no fito de rastrear depósitos realizados em lotéricos para as contas em questão, identificou-se no período examinado o total de R$ 20.130,00 em depósitos efetuados em espécie (peça 32, p. 11-21) .
49.	 Assim, com o exame criterioso dos sistemas e relatórios corporativos, dentro do prazo delimitado pela portaria do presente PDC, foi possível demonstrar a existência de uma pendência contábil relacionada à Tesouraria da Agência Bairro Fazendinha/PR (3397) no valor de R$ 244.985,95 e em consonância com essa diferença contábil foi localizada R$ 184.493,83 [ (R$ 122.927,00 - R$ 17.923,17 = R$ 105.003,83) + R$ 38.800,00 + R$ 40.690,20 = R$ 184.493,83], em transações de escopo financeiro pessoal da empregada Joseane de Souza Lemes (peça 44, p. 11) .
50.	 Dessa forma, os argumentos da defesa não são suficientes para desqualificar as constatações da Caixa.
51.	 Argumento 5:
52.	 A defesa alega contradição no Relatório Conclusivo do PAD, visto que em depoimento no processo judicial 'determinada testemunha' deixou dúvida acerca do nível de acesso da responsável ao sistema operacional da CICOC. Nesse caso, a defesa conclui que não poderia ter feito falsa conciliação contábil com 'manipulações' e 'triangulações' visto que somente tinha acesso ao sistema para consulta (peça 96, p. 30-31) .
53.	 Conclui que restou comprovado pelo depoimento prestado pela testemunha Marta, membro da Comissão Apuradora do PAD e funcionária do único setor dentro da CEF que detém acesso ao sistema operacional que permite monitorar, identificar e regularizar e/ou conciliar às pendências contábeis, que a requerida não tinha acesso ao sistema para realizar conciliações contábeis, portanto, as denominadas manipulações e triangulações, mas apenas para consulta e que acha pouco provável que os valores alegados como desviados não possam ser valores lançados em subcontas errôneas, que não às subcontas 9.04.80.10.03-0 (Cheques Devolvidos pela compensação) , 3.0.4.80.10.01-5 (Valores em Custódia) e 1.8.8.92.91.57-1 (Suprimentos/Recolhimentos a Apropriar ATM) . Assim, inexiste no PAD prova cabal de que a requerida tenha desviado numerário (peça 96, p. 33) .
54.	 Argumento 6:
55.	 Segundo  a defesa o PAD se divorcia do depoimento de uma dos membros da Comissão Apuradora e funcionária da CEF, quando instada a se manifestar em Juízo, pois a segurança, a certeza de que a requerida manipulou, fazendo triangulações nas referidas subcontas mediante conciliações contábeis trazidas no PAD, não se sustentou em seu depoimento, uma vez que ela asseverou em Juízo que a requerida não tinha acesso ao sistema operacional para realizar as referidas conciliações mediante manipulações e triangulações (peça 96, p. 34) .
56.	 Da mesma forma, não traz certeza de que o alegado valor, em tese desviado, não possa ser, na verdade, diferenças eminentemente contábeis, ante a vários fatores que levaram essas pendências ocorrerem, como por exemplo, os mais variados problemas nas máquinas de ATM, a imperícia dos substitutos da requerida no posto da tesouraria, que por não saberem o ofício geravam pendências e diferenças e não as regularizava no dia de suas ocorrências, deixando para serem resolvidas para quando a requerida retornasse ao posto, independentemente de quanto tempo ela demorasse a retornar e, por fim, pelos obsoletos sistemas operacionais da CEF.
57.	 Portanto, defende que inexiste conduta irregular perpetrada pela requerida, pois agiu consoante Manuais Normativos da CEF e, ainda, comunicou ao seu superior hierárquico, assim como a outros setores, inclusive, à Superintendência os problemas que estavam ocorrendo e que poderiam estar gerando pendências contábeis (peça 96, p. 34-35) .
58.	 Análise dos argumentos 5 e 6:
59. Em síntese, a defesa alega que não tinha acesso aos sistemas para realizar conciliações contábeis (argumento 5) e, ao final, atribuir as pendências contábeis aos problemas nas máquinas de ATM (argumento 6) , enfim, em função dos obsoletos sistemas operacionais da Caixa.
60. Nesse particular, o relatório de sindicância da Caixa (peça 44) esclareceu, inicialmente, que a conciliação das subcontas é uma atividade complexa e altamente qualificada, e na CICOC/CT a empregada então responsável por essa atividade para a AG 3397 acumula 10 anos de experiência na atividade. A Caixa excluiu a possibilidade de fraude interna na CICOC/CT em função de os empregados responsáveis pela conciliação contábil não possuírem nível de acesso e tampouco acesso a E.F., dessa forma não conseguem manipular saldos de subcontas diretamente (peça 44, p. 6) .
61. A seu turno, segundo a Caixa foram identificadas 101 irregularidades totalizando R$ 708.09,95 em pendências contábeis (peça 6, p. 4-8) . A CICOC fez análise da ocorrência (dessas 101 irregularidades contábeis) : foram verificados os comandos nos ATM da Agência Bairro Fazendinha/PR (3397) e os lançamentos contábeis correspondentes eram efetuados pela empregada Joseane de Souza Lemes, matrícula 077.276-0, Tesoureira Executiva em exercício da unidade geradora do fato irregular (peça 44, p. 6) .
62. Segundo o Relatório Conclusivo da Caixa (peça 44) , os fatos inaugurais foram a constatação pela segunda linha de defesa- CICOC/CT Centralizadora de Acertos Operações Conciliação Curitiba - de diferenças contábeis em subcontas relacionadas à atividade de Tesouraria no âmbito da Agência Bairro Fazendinha/PR (3397) . 
63. Eram utilizadas as subcontas 904801003-0 (Cheques Devolvidos pela Compensação) , 304801001-5 (Valores em Custódia) e 188929157-1 (Suprimentos/Recolhimentos a Apropriar ATM) , esclarecendo a Caixa que as subcontas registram os pagamentos e recebimentos efetuados antes do processamento pelos sistemas de controle operacional e os pagamentos e recebimentos não acatados após o processamento pelos sistemas de controle operacional (peça 44, p. 2) .
64. Esclareceu, também, que:
	a) A subconta 9.0.4.80.10.03-0 (Cheques Devolvidos pela Compensação) registra os valores recebidos em custódia, correspondentes aos cheques devolvidos pela compensação;
	b) A subconta 3.0.4.80.10.01-5 (Valores em Custódia) registra os valores e bens recebidos em custódia, conservados em poder da própria agência que os recebeu;
	c) A subconta 1.8.8.92.9.157-1 (Suprimentos/Recolhimentos a Apropriar ATM) registra os suprimentos e recolhimentos ATM a apropriar referentes a abastecimento Caixa.
	d) Nas subcontas 9.0.4.80.10.03-0 (Cheques Devolvidos pela Compensação) , 3.0.4.80.10.01-5 (Valores em Custódia) e 1.8.8.92.91.57-1 (Suprimentos/Recolhimentos a Apropriar ATM) foi apurada a diferença contábil preliminar de R$ 708.079,95 (peça 44, p. 3) .
65.	 No Termo de Verificação de Valores - TVV de 17/6/2019 não foram identificadas diferenças entre o numerário físico - aquele que efetivamente existe - e o numerário contábil para os saldos dos cofres da tesouraria e ATM da Agência Bairro Fazendinha/PR (3397) .
66.	 No relatório explica-se também que em uma tesouraria, quando o Tesoureiro Executivo abastece um ATM (o ATM contém um computador conectado à rede) , ele faz um comando no ATM informando o valor do suprimento ou recolhimento de numerário, no mesmo dia autentica essa informação em sua E.F.
67.	 No que pertine à integridade da informação - valor informado no ATM com valor informado na E.F. - está sujeita à verificação da segunda linha de defesa, representada pela CICOC. Já a integridade da informação - valores informados no ATM e na E.F com o valor físico de dinheiro efetivamente abastecido dentro do ATM - está sujeita à verificação da segunda linha de defesa representada pelo TVV, também chamado de CONF, realizado pela comissão de TVV da própria agência (peça 44, p. 5) .
68.	 Complementa que no que compete à CICOC, um dos seus processos mapeados é o batimento contábil entre os eventos contábeis que expressam a informação do suprimento/recolhimento do ATM com a informação desse suprimento/recolhimento efetuado via SISAG/SIAPV na E.F. do tesoureiro. O saldo da subconta 1.8.8.92.91.57-1 que reúne os lançamentos contábeis oriundo das autenticações desses eventos contábeis deve ser zero  (peça 44, p. 6) .
69. Portanto, com base nas informações da Caixa, é irrelevante se a responsável tinha ou não senha de acesso ao sistema operacional para realizar conciliações contábeis [as irregularidades se deram no meio físico]; de fato, a CICOC seria a responsável pelo batimento contábil dos ATM e da E.F. do tesoureiro. Contudo, a verificação dos valores informados no ATM e na E.F com o valor físico de dinheiro efetivamente abastecido dentro do ATM seria por meio do TVV realizado pela própria agência, em que a responsável era a tesoureira.
70. E, segundo a Caixa, esses TVVs eram burlados. O relatório conclusivo descreve como se davam as manipulações (peça 44, p. 11) :
	a) ...quando é autenticado um depósito em dinheiro em uma E.F. de tesouraria, o saldo do titular da conta corrente aumenta e o saldo físico de numerário do cofre da tesouraria também aumenta; supondo que não haja a apresentação do numerário físico pelo titular da conta, haveria dessa forma uma falta de caixa para o Tesoureiro;
	b) Como faltas de Caixa de Tesouraria são monitoradas em um prazo de 48 horas e são reportadas para a Corregedoria por força do MN AE079v043, observou-se nos fatos irregulares examinados uma forma de ludibriar as diferenças de caixa de tesouraria - falta de numerário no cofre - através da reposição do dinheiro faltante no cofre com o dinheiro dos ATM;
	c) As diferenças físicas de numerário em ATM estão sujeitas à monitoração por advento dos TVV (CONF) em um prazo de 15 ou 30 dias; assim, foi observado que a tesoureira evitava a identificação das diferenças física de numerário no interior dos ATM através de contabilizações envolvendo três subcontas, dessa forma o saldo contábil dos ATM era manipulado artificialmente para espelhar o saldo físico de numerário.
71. No relatório citam-se vários exemplos das irregularidades perpetradas pela responsável, cabendo, a título de ilustração, reproduzir 3 deles (peça 44) . Antes, colocaremos em destaque como deveriam ser operacionalizados pelo Tesoureiro (no caso a responsável) os equipamentos e sistema de contas para dar transparência ao processo:
	a) Após o suprimento de numerário no (s) equipamento (s) pelo empregado responsável, deve ser providenciada autenticação no SISAG. Tal procedimento deve ser realizado também quando do recolhimento de numerário. Em caso de pane em algum equipamento, além da autenticação deve ser solicitado à CICOC a regularização da pendência gerada entre as subcontas 1.1.1.10.10.07 e 1.8.8.92.91.57;
	b) A Agência pode ainda realizar a auditoria nos equipamentos, a fim de identificar eventual diferença entre o numerário físico e o registrado no ATM. Caso haja divergência, a mesma deve ser registrada conforme o caso (Sobra ou Falta de Caixa) , com o CPF do empregado responsável pelo abastecimento do (s) equipamento (s) . Para facilitar o entendimento das ocorrências o relatório resumiu:
	b.1) pela saída do numerário da tesouraria para suprimento no equipamento, é autenticado no SISAG - Menu CAIXA - Suprimento - ATM: este procedimento gera o evento 00940-7, que debita a subconta 1888929157; quando o suprimento é registrado no ATM, automaticamente o SIB24 gera o evento 15827-5;
	b.2) pela entrada do numerário na tesouraria pelo recolhimento no equipamento, é emitido DLE de crédito e é autenticado no SISAG - Menu CAIXA - Repasse - Dinheiro - ATM: este procedimento gera o evento 00941-5, que credita a subconta 1888929157; quando o recolhimento é registrado no ATM, automaticamente o SIB24 gera o evento 15828-3;
	b.3) pela entrada do numerário na tesouraria pelo recolhimento no equipamento quando da quebra do mesmo e impossibilidade de informação operacional, é emitido e autenticado DLE no evento 00941-5, que credita a subconta 1888929157; neste caso, é necessário solicitar à CICOC a regularização entre as subcontas 1.1.1.10.10.07 e 1.8.8.92.91.57;
	b.4) A subconta 1.1.1.10.10.07 registra os suprimentos, recolhimentos e saques efetuados nos ATM e seu saldo representa o numerário disponível nos equipamentos;
	b.5) Já a subconta 1.8.8.92.91.57 deve apresentar saldo zero diariamente, pois registra o valor do suprimento nos ATM com saída de numerário da tesouraria e o valor do recolhimento nos ATM com entrada de numerário na tesouraria.
72. Seguem, agora, as operações irregulares com danos executadas pela responsável (peça 6, p. 15) :
	a) Em 14/06/2018 o ATM 1007 teve R$ 60.239,00 de suprimento e R$ 42.939,00 de recolhimento; deveria ter sido feita autenticação nos eventos 00940-7 e 00941-5 pelos valores de suprimento e recolhimento, respectivamente; embora a diferença entre os valores seja de R$ 17.300,00, houve autenticação apenas no evento de suprimento (00940-7) pelo valor de R$ 53.000,00, gerando pendência contábil de R$ 35.700,00 D na subconta 1.8.8.92.91.57 (peça 44, p. 7) ;
	b) Em 14/08/2018, houve suprimento de R$ 15.000,00 no ATM 1013, sem autenticação no evento 00940-7; assim, foi gerada pendência de R$ 15.000,00 C para a subconta 1.8.8.92.91.57 (peça 44, p. 7) ;
	c) Em 09/01/2019, o ATM 1013 teve R$ 76.245,00 de suprimento e R$ 8.021,00 de recolhimento; deveria ter sido feita autenticação nos eventos 00940-7 e 00941-5 pelos valores de suprimento e recolhimento, respectivamente; embora a diferença entre os valores seja de R$ 68.224,00, houve autenticação apenas no evento de suprimento (00940-7) pelo valor de R$ 71.000,00, gerando pendência contábil de R$ 2.776,00 na subconta 1.8.8.92.91.57.
	d) Em 01/02/2019 o ATM 1001 teve R$ 81.595,00 de suprimento e R$ 14.595,00 de recolhimento; deveria ter sido feita autenticação nos eventos 00940-7 e 00941-5 pelos valores de suprimento e recolhimento, respectivamente; embora a diferença entre os valores seja de R$ 67.000,00, houve autenticação apenas no evento de suprimento (00940-7) pelo valor de R$ 70.000,00, gerando pendência contábil de R$ 3.000,00 D na subconta 1.8.8.92.91.57.
	e) Na mesma data de 01/02/2019 o ATM 1003 teve R$ 55.060,00 de suprimento (R$ 7.530,00 + R$ 47.530,00) e R$ 17.060,00 de recolhimento; deveria ter sido feita autenticação nos eventos 00940-7 e 00941-5 pelos valores de suprimento e recolhimento, respectivamente; embora a diferença entre os valores seja de R$ 38.000,00, houve autenticação apenas no evento de suprimento (00940-7) pelo valor de R$ 40.000,00, gerando pendência contábil de R$ 2.000,00 D na subconta 1.8.8.92.91.57. 
	f) Ainda na data de 01/02/2019 o ATM 1014 teve R$ 42.011,00 de suprimento e R$ 8.761,00 de recolhimento; deveria ter sido feita autenticação nos eventos 00940-7 e 00941-5 pelos valores de suprimento e recolhimento, respectivamente; embora a diferença entre os valores seja de R$ 33.250,00, houve autenticação apenas no evento de suprimento (00940-7) pelo valor de R$ 35.000,00, gerando pendência contábil de R$ 1.750,00 D na subconta 1.8.8.92.91.57.
	g) Em 01/02/2019, foi realizado recolhimento de R$ 16.702,00 em módulo auditoria no ATM 1013; em 04/02/19, foi efetuado suprimento em módulo normal de R$ 15.702,00 no mesmo ATM, gerando pendência de R$ 1.000,00 D na subconta 1.8.8.92.91.57.
	h) Em 23/05/2019 houve pendência de R$ 533.400,95D (R$ 54.151,00 D + R$ 479.249,95D) para a subconta 1.8.8.92.91.57, gerada pela autenticação de suprimento (evento 00940-7) sem comando nos ATM; verifica-se que a contrapartida das autenticações foram contabilizações no evento 00963-6, para regularização de pendências geradas anteriormente em subcontas do Grupo Compensado; observa-se que a pendência possui centavos[footnoteRef:2], indicando que deveria haver suprimento de moedas nos ATM[footnoteRef:3], porém não há equipamento que possua tal opção. [2:  Centavos de real são representados apenas por moedas metálicas;]  [3:  Os ATM são alimentados somente por cédulas em papel.] 
73. Assim, a Caixa concluiu no relatório (peça 44, p. 15) que os problemas relacionados ao módulo pagador de um ATM, problemas de ordem mecânica, dificilmente geram problemas contábeis; geram sim problemas no numerário físico, mas de uma ordem de grandeza de poucas quantidades de cédulas. Mesmo com a recorrência desses problemas que seriam essencialmente de saques que foram feitos pelos clientes e cujo dinheiro não foi entregue ao cliente.
74. Cabe observar que no recurso administrativo a defesa apresentou o argumento de que não tinha senha de acesso aos sistemas que identificavam pendências e diferenças, uma vez que era de acesso exclusivo dos funcionários lotados no Centro Integrado de Conciliação Contábil - CICOC (peça 56, p. 3) .
75. A seu turno, na análise do recurso, por meio da Resolução 039/2020 CDM-TURMA 1, o Conselho da Caixa (peça 64) considerou que eventuais falhas tecnológicas nos terminais de ATM não são suficientes para explicar as irregularidades, tampouco justificam as complexas operações de triangulações feitas justamente para encobrir a apuração das diferenças. Caso não houvesse a deliberada ação da arrolada, as diferenças teriam sido identificadas mais facilmente. Falhas mecânicas em ATMs não geram diferenças financeiras nem produzem operações triangulares. Identificou-se que a triangulação foi feita ativamente, não havendo provas nos autos que as pendências nas devoluções de cheques se concentrassem exclusivamente nos períodos de substituição da arrolada.
76. Segundo a resolução as provas dos autos demonstram que os recursos obtidos com as operações foram depositados na própria conta da arrolada e usados para o pagamento de boleto particular. A manipulação de subcontas foi feita reiteradamente para, por meio de triangulações, manipular a conciliação contábil. A desorganização da agência não é fator atenuante da responsabilidade da arrolada. Pelo contrário, as provas dos autos indicam que a arrolada se aproveitou de problemas de gestão da agência para ocultar as operações irregulares, contribuindo ativamente para manter o estado de coisas na agência. Os problemas técnicos dos ATMs da agência também são atípicos. Ademais, eventual responsabilidade do Gerente Geral será apurada em processo próprio, conforme recomendação do Relatório Conclusivo (item 6.9) , mas não exime a responsabilidade da arrolada quanto às atribuições funcionais da arrolada (peça 64, p. 2) .
77. As provas das movimentações irregulares praticadas pela responsável encontram-se materializadas nas peças 9-32. 
78. Em resumo, a defesa não conseguiu demonstrar que as faltas de dinheiros apuradas nesta TCE decorreram exclusivamente de problemas operacionais, contábeis e/ou defeitos mecânicos de equipamentos ATM. Ficou patente, segundo a Caixa, que a ex-empregada Joseane de Souza Lemes infringiu os seguintes normativos (peça 44, p. 20-21) :
MN RH103v040 a 042-Código de Ética da Caixa, 
subitem 6.1: Anexo I - Código de Ética da Caixa: Honestidade
 No exercício profissional, os interesses da Caixa estão em 1º lugar nas mentes dos nossos empregados e dirigentes, em detrimento de interesses pessoais, de grupos ou de terceiros, de forma a resguardar a lisura dos seus processos e de sua imagem. Gerimos com honestidade nossos negócios, os recursos da sociedade e dos fundos e programas que administramos, oferecendo oportunidades iguais nas transações e relações de emprego. Não admitimos práticas que fragilizem a imagem da Caixa e comprometam o seu corpo funcional.
 (...) 
Compromisso
Os dirigentes, empregados e parceiros da Caixa estão comprometidos com a uniformidade de procedimentos e com o mais elevado padrão ético no exercício de suas atribuições profissionais.
Temos compromisso permanente com o cumprimento das leis, das normas e dos regulamentos internos e externos que regem a nossa Instituição. 
 (...) 
Transparência
As relações da Caixa com os segmentos da sociedade são pautadas no princípio da transparência e na adoção de critérios técnicos.
 (...) 
Responsabilidade
Devemos pautar nossas ações nos preceitos e valores éticos deste Código, de forma a resguardar a Caixa de ações e atitudes inadequadas à sua missão e imagem a não prejudicar ou comprometer dirigentes e empregados, direta ou indiretamente. 
Zelamos pela proteção do patrimônio público, com a adequada utilização das informações, dos bens, equipamentos e demais recursos colocados à nossa disposição para a gestão eficaz dos nossos negócios. (...) 
MN RH200v005 a 006 - Código de Conduta dos Empregados e Dirigentes da Caixa:
1.1.3 No exercício das atribuições profissionais, a conduta deve ser pautada por elevados padrões de ética, baseados no respeito, honestidade, compromisso, transparência e responsabilidade. 
1.1.4 A dignidade, o decoro, o zelo, a eficácia e a consciência dos princípios morais devem nortear toda e qualquer conduta, seja no exercício das atribuições profissionais ou fora dele.
1.1.5 As condutas devem levar em consideração não somente o legal e o ilegal, o justo e o injusto, o conveniente e o inconveniente, o oportuno o inoportuno, mas principalmente o honesto e o desonesto, tendo como fim o bem comum (...) 
MN RH183v053 a 059 - Estrutura de Funções Gratificadas. 
6.1.64 Tesoureiro Executivo
6.1.64.1 Descrição da função gratificada Sumário Responsável pela coordenação e execução das atividades de retaguarda e tesouraria da Agência, a fim de garantir a conformidade das operações observando os padrões, normas e prazos estabelecidos, contribuindo para a excelência do atendimento aos clientes e alcance dos resultados sustentáveis.
Principais atribuições
 (...) 
Zelar pela conformidade das operações sob sua responsabilidade, mantendo a qualidade dos serviços executados e apontando as inconformidades das operações verificadas; 
Efetuar a compensação de documentos, repasse e conciliação contábil; 
 (...) 
79.	 Da análise procedida acima, verifica-se que os argumentos de defesa não foram suficientes para elidir a irregularidade pela qual está sendo responsabilizada, de forma que devem ser rejeitados.
80.	 Não há elementos para que se possa efetivamente aferir e reconhecer a ocorrência de boa-fé na conduta de Joseane de Souza Lemes, podendo este Tribunal, desde logo, proferir o julgamento de mérito pela irregularidade das contas, conforme os termos dos §§ 2º e 6º do art. 202 do Regimento Interno do TCU, condenando-se a responsável ao débito apurado e aplicando-lhe a multa prevista no art. 57, da Lei 8.443/1992.
Prescrição da Pretensão Punitiva
81.	 Vale ressaltar que a pretensão punitiva do TCU, conforme Acórdão 1441/2016-TCU-Plenário, Relator Benjamin Zymler, que uniformizou a jurisprudência acerca dessa questão, subordina-se ao prazo geral de prescrição indicado no art. 205 do Código Civil, que é de dez anos, contado da data de ocorrência da irregularidade sancionada, nos termos do art. 189 do Código Civil, sendo este prazo interrompido pelo ato que ordenar a citação, a audiência ou a oitiva da responsável.
82.	 No caso em exame, não ocorreu a prescrição, uma vez que a irregularidade sancionada ocorreu em 17/12/2019, e o ato de ordenação da citação ocorreu em 20/6/2022.
CONCLUSÃO
83.	 Em face da análise promovida na seção 'Exame Técnico', propõe-se rejeitar as alegações de defesa de Joseane de Souza Lemes, uma vez que não foram suficientes para sanar as irregularidades a ela atribuídas e nem afastar o débito apurado. Ademais, inexistem nos autos elementos que demonstrem a boa-fé da responsável ou a ocorrência de outras excludentes de culpabilidade.
84.	 Verifica-se também que não houve a prescrição da pretensão punitiva, conforme análise já realizada.
85.	 Tendo em vista que não constam dos autos elementos que permitam reconhecer a boa-fé do responsável, sugere-se que as suas contas sejam julgadas irregulares, nos termos do art. 202, § 6º, do Regimento Interno do TCU, com a imputação do débito atualizado monetariamente e acrescido de juros de mora, nos termos do art. 202, § 1º do Regimento Interno do TCU, descontado o valor eventualmente recolhido, com a aplicação da multa prevista no art. 57 da Lei 8.443/1992.
86.	 Por fim, como não houve elementos que pudessem modificar o entendimento acerca das irregularidades em apuração, mantém-se a matriz de responsabilização presente na peça 85.
PROPOSTA DE ENCAMINHAMENTO
87.	 Diante do exposto, submetemos os autos à consideração superior, propondo ao Tribunal:
a) rejeitar as alegações de defesa apresentadas pela responsável Joseane de Souza Lemes (CPF: XXX.123.257-XX) ; 
b) julgar irregulares, nos termos dos arts. 1º, inciso I, 16, inciso III, alínea d, da Lei 8.443/1992, c/c os arts. 19 e 23, inciso III, da mesma Lei, as contas da responsável Joseane de Souza Lemes (CPF: XXX.123.257-XX) , condenando-a ao pagamento da importância a seguir especificada, atualizada monetariamente e acrescida dos juros de mora, calculada a partir da data discriminada até a data da efetiva quitação do débito, fixando-lhe o prazo de quinze dias, para que comprove, perante o Tribunal, o recolhimento da referida quantia aos cofres do Caixa Econômica Federal, nos termos do art. 23, inciso III, alínea 'a', da citada lei, c/c o art. 214, inciso III, alínea 'a', do Regimento Interno do TCU.  
		Débito relacionado à responsável Joseane de Souza Lemes (CPF: XXX.123.257-XX) :
	Data de ocorrência
	Valor histórico (R$) 

	17/12/2019
	244.985,95

		Valor atualizado do débito (com juros) em 3/9/2022: R$ 283.118,19.
c) aplicar à responsável Joseane de Souza Lemes (CPF: XXX.123.257-XX) , a multa prevista no art. 57 da Lei 8.443/1992 c/c o art. 267 do Regimento Interno do TCU, fixando-lhe o prazo de quinze dias, a contar da notificação, para que comprove, perante o Tribunal (art. 214, III, alínea 'a', do Regimento Interno do TCU) , o recolhimento da dívida aos cofres do Tesouro Nacional, atualizada monetariamente desde a data do acórdão que vier a ser proferido por este Tribunal até a data do efetivo recolhimento, se paga após o vencimento, na forma da legislação em vigor;
d) autorizar, desde logo, a cobrança judicial das dívidas, caso não atendida a notificação, na forma do disposto no art. 28, inciso II, da Lei 8.443/1992;
e) autorizar também, desde logo, se requerido, com fundamento no art. 26, da Lei 8.443, de 1992, c/c o art. 217, § 1º do Regimento Interno do TCU, o parcelamento da (s) dívida (s) em até 36 parcelas, incidindo, sobre cada parcela, corrigida monetariamente, os correspondentes acréscimos legais, fixando-lhe o prazo de quinze dias, a contar do recebimento da notificação, para comprovar, perante o Tribunal, o recolhimento da primeira parcela, e de trinta dias, a contar da parcela anterior, para comprovar os recolhimentos das demais parcelas, devendo incidir, sobre cada valor mensal, atualizado monetariamente, os juros de mora devidos, no caso do débito, na forma prevista na legislação em vigor, alertando o responsável de que a falta de comprovação do recolhimento de qualquer parcela importará o vencimento antecipado do saldo devedor, nos termos do § 2º do art. 217 do Regimento Interno deste Tribunal; 
f) enviar cópia do Acórdão a ser prolatado à Procuradoria da República no Estado do Paraná/PR, nos termos do § 3º do art. 16 da Lei 8.443/1992, c/c o § 7º do art. 209 do Regimento Interno do TCU, para adoção das medidas cabíveis; e
g) enviar cópia do Acórdão que vier a ser proferido à Caixa Econômica Federal e ao responsável, para ciência;
h) informar à Procuradoria da República no Estado do Paraná/PR, à Caixa Econômica Federal e à responsável que a presente deliberação, acompanhada do Relatório e do Voto que a fundamenta, está disponível para a consulta no endereço www.tcu.gov.br/acordaos, além de esclarecer que, caso requerido, o TCU poderá fornecer sem custos as correspondentes cópias, de forma impressa; e
i) informar à Procuradoria da República no Estado do Paraná/PR que, nos termos do parágrafo único do art. 62 da Resolução TCU 259/2014, os procuradores e membros do Ministério Público credenciados nesta Corte podem acessar os presentes autos de forma eletrônica e automática, ressalvados apenas os casos de eventuais peças classificadas como sigilosas, as quais requerem solicitação formal."
2.	Na sequência, reproduzo o parecer do Ministério Público junto ao TCU (peça 103) , na pessoa do Procurador Paulo Soares Bugarin, que manifesta concordância integral com o encaminhamento proposto pela unidade técnica, acrescendo análise específica quanto à prescrição das pretensões punitiva e ressarcitória, levando em consideração a edição da Resolução-TCU 344/2022:
"Trata-se de tomada de contas especial instaurada pela Caixa Econômica Federal (Caixa) , em que se responsabiliza a Sra. Joseane de Souza Lemes, ex-empregada da instituição bancária, em razão de desfalque de numerário por meio de fraudes contábeis.
2.	Segundo relatado pela tomadora de contas, a Caixa teria tomado conhecimento das irregularidades em 22/5/2019 (peça 74, p. 2) . Em 2/12/2019 foi aberto um Processo Disciplinar e Civil (PDC) , que transcorreu ao longo de 2020 e concluiu apontando a responsabilidade da Sra. Joseane de Souza Lemes pelo desvio de R$ 244.985,95 em valores históricos. A tomada de contas especial foi instaurada em 19/7/2021 e adentrou na fase externa em 1/12/2021, data de autuação do presente processo no TCU.
3.	No âmbito deste Tribunal, a SecexTCE providenciou a citação da responsável em 29/7/2022, nos termos indicados pela tomadora de contas. As alegações de defesa foram regularmente recebidas (peças 95 e 96) e analisadas pela unidade técnica (peça 100) .
4.	Os argumentos trazidos pela defendente foram considerados insuficientes pela SecexTCE para elidir as irregularidades apontadas ou para excluir a responsabilidade indicada nos autos. Com relação à prescrição, a unidade técnica pautou seu exame no entendimento anterior desta Corte, uniformizado por meio do Acórdão 1441/2016-TCU-Plenário, concluindo pela sua inocorrência. Por conseguinte, diante da inexistência de elementos comprobatórios da boa-fé da responsável, a unidade instrutora propôs julgar irregulares as contas da Sra. Joseane de Souza Lemes, condená-la ao recolhimento do débito e sancioná-la com multa proporcional ao dano.
5.	Considero adequadas as análises empreendidas pela SecexTCE e manifesto alinhamento quanto ao desfecho do mérito deste processo.
6.	Especificamente quanto à prescrição das pretensões punitiva e ressarcitória, saliento que o Tribunal alterou recentemente seu entendimento, editando a Resolução-TCU 344/2022, passando a adotar os critérios da Lei 9.873/99 como parâmetros de análise. No caso concreto destes autos, verifica-se a inocorrência da prescrição também pelo entendimento atual. As irregularidades foram conhecidas em 22/5/2019 e desde então a administração federal tem dado contínuo andamento às apurações, como se observa no relato acima sobre a instauração do PDC em 2019 e no seu desenrolar em 2020, na autuação de TCE em 2021 e na citação ocorrida em 2022.
7.	Ante o exposto, este representante do Ministério Público de Contas manifesta concordância integral com o encaminhamento proposto pela unidade técnica (peça 100) ."
3.	É o relatório.

Claudio de Souza Lemes (50.585/OAB-PR), representando Joseane de Souza Lemes.

Subprocurador-Geral Paulo Soares Bugarin.

TOMADA DE CONTAS ESPECIAL. DESFALQUE DE NUMERÁRIO POR MEIO DE FRAUDES CONTÁBEIS. CITAÇÃO. REJEIÇÃO DAS ALEGAÇÕES DE DEFESA. CONTAS IRREGULARES. DÉBITO. MULTA. CIÊNCIA.

TOMADA DE CONTAS ESPECIAL (TCE)

Unidade de Auditoria Especializada em Tomada de Contas Especial (AudTCE).

Inicialmente, registro que, na forma do art. 153 do RI/TCU, os presentes autos passaram à minha relatoria em sucessão ao Ministro Raimundo Carreiro.
2.	Trago à apreciação deste Colegiado estes que cuidam de tomada de contas especial instaurada pela Caixa Econômica Federal em desfavor da Sra. Joseane de Souza Lemes, ex-empregada da instituição bancária, em razão de desfalque de numerário por meio de fraudes contábeis. 
3.	A proposta de mérito elaborada pela SecexTCE (peça 100) , cuja proposta de encaminhamento foi endossada pelo corpo diretivo (peças 101 e 102) , recebeu parecer convergente do Ministério Público junto ao TCU, na pessoa do Procurador Paulo Soares Bugarin (peça 103) , e concluiu pela irregularidade das contas, imputação de débito e aplicação de multa à responsável.
4.	Adicionalmente, o parecer do Ministério Público junto ao Tribunal concluiu pela inocorrência da prescrição, em conformidade com a Resolução-TCU 344/2022. 
5.	Após o breve relato, adianto que acompanho as análises e conclusões da unidade instrutiva, bem como os complementos produzidos pelo MP/TCU, razão pela qual incorporo seus fundamentos às minhas razões de decidir, sem prejuízo das seguintes considerações.
6.	Registro que, à luz da Resolução-TCU 344/2022, não houve prescrição dos autos devido à ocorrência de atos processuais interruptivos do prazo geral de prescrição de cinco anos e do prazo intercorrente de três anos. No presente caso, o marco inicial para a contagem do prazo para a prescrição é a data do conhecimento da irregularidade ou do dano, conforme estabelecido no inciso IV do art. 4º da referida Resolução, que aconteceu em 22/5/2019 (Envio de Informações à Corregedoria Sobre Fato Irregular, peça 6) .
7.	Observo que ocorreram diversos atos inequívocos para a apuração dos fatos, que interromperam a prescrição segundo o art. 5º da Resolução 344/2022, tais como: solicitações de documentos (peças 7 e 8) , notificação à responsável (peça 33) , convocação da responsável (peça 34) , relatório conclusivo (peça 44) , notificação à responsável (peça 47) , resolução nº 18/2020 - CDR/CT (apuração de responsabilidade) , notificação de decisão e abertura de prazo para recurso (peça 54) , notificação de cobrança (peça 60) , resolução nº 039/2020 CDM - TURMA 1 (apuração de responsabilidade, segunda instância; peça 64) ) , relatório do tomador de contas especial nº 3/2021 (peça 71) , relatório de auditoria e-tce nº 2061 - CGU (peça 78) , citação da responsável (peças 86 - 93) , e finalizando com a instrução de mérito de 4/9/2022 e o parecer do MP/TCU em 25/11/2022.
8. 	Quanto às alegações de defesa apresentadas pela ex-empregada da Caixa, a análise da SecexTCE indicou que os argumentos de defesa não foram suficientes para elidir a irregularidade pela qual está sendo responsabilizada, de forma que devem ser rejeitados.
9.	Como bem destacado pela unidade técnica e ao contrário do que argumenta a responsável, a Caixa produziu substancioso conjunto de provas e argumentos suficientes para espancar as alegações de defesa (peças 9-32; relatório conclusivo, peça 44; resolução nº 039/2020 CDM - TURMA 1, apuração de responsabilidade, segunda instância, peça 64) .
10.	Em breve resumo, entre junho de 2018 e julho de 2019, ocorreram faltas de numerário no cofre da Agência Bairro Fazendinha/PR (3397) acobertadas pelas sucessivas e reiteradas discrepâncias entre abastecimentos e recolhimentos nos ATM (Automated Teller Machine ou caixas eletrônicos)  com autenticações que não correspondiam à realidade material (quantidade de numerário físico existente no interior desses equipamentos) , com o saldo contábil da tesouraria da Agência Bairro Fazendinha/PR (3397) , alterado artificialmente, de modo que o TVV (Termo de Verificação e Valores) não apontava diferença de saldo nem no cofre nem nos ATM (caixa eletrônicos) , com a falta de numerário transferida contabilmente para subcontas.
11.	Conforme instrução da unidade técnica, os comandos nos ATM (caixas eletrônicos) da Agência Bairro Fazendinha/PR (3397) e os lançamentos contábeis correspondentes eram efetuados pela então empregada Joseane de Souza Lemes, matrícula 077.276-0, Tesoureira Executiva em exercício da unidade geradora do fato irregular (peça 44, p. 6) , sendo que recursos obtidos com as operações foram depositados na própria conta da arrolada, operacionalizados, inclusive, pela credencial da Tesoureira e na própria EF (Estação Financeira) da tesouraria existente na sala forte, e usados para o pagamento de boleto particular (peça 44, item 5.1.5 - DOS DADOS COLHIDOS NOS SISTEMAS CORPORATIVOS E RELATÓRIOS, 5.1.5.1/5.1.5.30, pgs. 5/12; item 5.1.9.1, pg. 17; itens 6.3 e 6.7, pg. 22) .
12.	Segue a instrução, com base nas informações trazidas pela Caixa, que é irrelevante se a responsável tinha ou não senha de acesso ao sistema operacional para realizar conciliações contábeis, posto que as irregularidades se deram no meio físico, bem como aponta que as provas das movimentações irregulares praticadas pela responsável encontram-se materializadas nos autos (peças 9-32) .
13.	Considerando a insuficiência das alegações de defesa e da documentação apresentada para alterar as conclusões da unidade técnica, respaldadas integralmente pelo MP/TCU, aquiesço com a proposta do julgamento pela irregularidade das contas da Sra. Joseane de Souza Lemes, ex-empregada da Caixa, bem como com a imputação de débito e a aplicação da multa prevista no art. 57 da Lei 8.443/1992.
14.	Ante o exposto, voto por que o Tribunal adote a minuta de acórdão que ora submeto à apreciação deste Colegiado.
TCU, Sala das Sessões, em 7 de fevereiro de 2023.
ANTONIO ANASTASIA 
Relator